臺灣臺東地方法院民事判決　　　　　　　92年度簡上字第24號
上　訴　人　乙○○
訴訟代理人　邱聰安律師
被　上訴人　丙○○
訴訟代理人　林永勝律師
上列當事人間請求確認本票債權不存在事件，上訴人對於中華民
國92年3月31日臺灣臺東地方法院臺東簡易庭91年度東簡字第137
號第1審判決提起上訴，本院於民國94年9月15日言詞辯論終結，
判決如下：
    主  文
原判決關於駁回上訴人後開第二項之訴部分，與訴訟費用之裁判
均廢棄。
確認被上訴人持有上訴人所簽發，發票日為民國八十九年十一月
三十日、到期日為民國九十年七月三十一日、票據票號為ＣＨ五
五八二二七號、票面金額為新臺幣捌拾陸萬肆仟元之本票一紙，
其中超過新臺幣陸萬肆仟元之部分，其票據債權不存在。
上訴人其餘上訴駁回。
第一、二審訴訟費用由被上訴人負擔十分之九，餘由上訴人負擔
。
    事實及理由
壹、程序方面：
    按確認法律關係之訴，非原告有即受確認判決之法律上利益
    者，不得提起之，民事訴訟法第247條第1項定有明文。所謂
    即受確認判決之法律上利益，係指法律關係之存在否不明確
    ，致原告在私法上之地位有受侵害之危險，而此危險得以對
    於被告之確認判決除去之者而言，最高法院著有52年臺上字
    第1922號判例意旨可資參照。本件上訴人起訴主張被上訴人
    持有上訴人所簽發，發票日為民國89年11月30日、到期日為
    90年7月31日、票據票號為CH558227號、票面金額為新臺幣
    （下同）864,000元之本票一紙（下稱系爭本票），其票據
    債權不存在。惟為被上訴人所否認。故兩造所爭執者，既為
    被上訴人對系爭本票債權存否？故上訴人如不訴請確認，則
    系爭本票所表彰之票據債權存否，將無法明確，況被上訴人
    業持系爭本票聲請本院以91年5月13日以91年度票字第373號
    裁定准許強制執行。是兩造間之此項爭執如不予釐清，將致
    上訴人之財產隨時有受強制執行之虞，不得謂上訴人在私法
    上之地位無受侵害之危險，揆之首開說明，則上訴人提起本
    件確認之訴，以排除此項危險，核與前揭規定及說明相符，
    合先敘明。
貳、上訴人起訴主張：
    伊於89年11月27日向訴外人甲○○借款800,000元，並約定
    於90年7月31日清償，利息以週年利率百分之12計付（下稱
    系爭借款），並以上開借款在清償時應支付之本息，簽發同
    面額之系爭本票交付王生連以為系爭借款之擔保，而上開借
    款並非被上訴人所辯係戊○○建築師事務所返還向翔順營造
    有限公司（下稱翔順公司）索賄之款項。至於甲○○為催促
    上訴人提前清償前揭借款，復請訴外人陳益盛律師代擬向伊
    催討系爭借款之存證信函，而以非讓與系爭本票權利之意思
    ，將系爭本票或逕交陳益盛律師，或轉由被上訴人交付該律
    師，惟陳益盛律師在草擬前開存證信函後，卻將原應交還甲○○之系爭本票，以非讓與系爭本票權利之意思，及以無對
    價而交予被上訴人，故被上訴人係惡意無對價取得系爭本票
    ，依票據法第13條、第14條第2項規定，自不得享有優於前
    手之權利，至於上訴人已對甲○○為部分清償，系爭本票僅
    餘64,000元之票據債權存在，爰依票據法第13條、第14條第
    2項規定之法律關係起訴，並聲明：(一)原判決廢棄；(二)確認
    被上訴人持有系爭本票債權不存在。
參、被上訴人則以：
    票據行為係不要因行為，上訴人主張被上訴人未依轉讓方式
    取得系爭本票，應負舉證之責。又系爭本票係由甲○○轉讓
    予被上訴人，故上訴人不得以自己與甲○○間所存抗辯事由
    對抗被上訴人。另系爭本票乃戊○○建築師事務所向翔順公
    司索取賄款，唯恐遭檢舉不法，乃協議由上訴人補簽系爭借
    款借據、系爭本票交予甲○○後，由甲○○轉交被上訴人作
    為返還上開賄款之方法，故被上訴人取得系爭本票並非惡意
    取得自明，並聲明：請求判決駁回上訴人之上訴。
肆、兩造不爭執之事實：
    甲○○於89年11月27匯款800,000元至上訴人在臺灣銀行臺
    東分行所開立000000000000號帳戶內；上訴人簽發系爭借款
    借據、系爭本票予甲○○；被上訴人持系爭本票向本院聲請
    以91年度票字第373號裁定准許強制執行等情，為兩造所不
    爭，復有匯款傳票、系爭本票、系爭借款借據、前揭裁定影
    本在卷可稽（分別見本審卷第46頁、第138頁、第211頁至第
    212頁），是堪認上情為真實。
伍、本件經兩造協議、整理並限縮爭點為：(一)被上訴人取得系爭
    本據是否係惡意顯無對價關係？(二)被上訴人是否為善意第三
    人？（見本審卷第225頁、第73頁）
陸、得心證之理由：
  一、上訴人主張系爭本票係伊向甲○○借得系爭借款之擔保等
      情。經查：
    (一)甲○○於89年11月27匯款800,000元至上訴人在臺灣銀行
      臺東分行所開立000000000000號帳戶內後，上訴人則簽發
      系爭借款借據、系爭本票交予甲○○等情，已如前述。
    (二)證人甲○○於本審結證：「（系爭80萬元你向何人借的？
      ）是乙○○向我借的。戊○○曾經問過我方不方便借他錢
      ，後來乙○○也需要用錢，所以我就把錢借給乙○○。」
      等語（本審卷第105頁第三行以下），「（90年8月29日花
      蓮14支局第202號存證信函，這上面的寄件人是否由你親
      自簽名蓋章的？）是由我親自簽名蓋章的。」、「（是否
      知道內容寫什麼？）我記得好像是寫索賄的事情，當場我
      就跟丙○○（係指被上訴人）說如果這樣子寫恐怕將來會
      害到戊○○建築師，丙○○說他的工程有受到戊○○建築
      師事務所的刁難，因為戊○○建築師是他們所承作工程的
      監工，丙○○說這樣寫的話，如果建築師事務所會感到壓
      力的話，則丙○○的工程會做的比較順利，我所借給別人
      的錢也可以順利拿回來，所以我就親自簽名蓋章。」等語
      （本審卷第106頁第12行以下至第107頁），「我們（係指
      與上訴人）約定的清償期屆至之後，乙○○並沒有把其他
      的欠款還清，所以才會有拿本票跟借據給陳益盛律師發存
      證信函的事，發了存證信函之後，乙○○就陸續還款，並
      且將本金清償。」等語（本審卷第107頁倒數第5行以下）
      ；另在臺灣臺東地方法院檢察署93年度偵字第2755號違反
      政府採購法案件於94年5月4日檢察官偵訊時結證稱：「（
      吳銘達說戊○○及乙○○去勒索他的財物，收了他的回扣
      ，有無意見？）該筆金額是乙○○說她需要一筆錢，可否
      幫她調錢，我只幫她調到80萬元，.. 該筆錢我是跟吳銘
      益借的，這筆錢也全部還我，所以跟乙○○拿回扣行為無
      關，乙○○就該筆款項只是借款，這筆款項跟戊○○無關
      」等語，有偵訊筆錄附在前揭偵查卷第34頁至第35頁可稽
      （影本附在本審卷第213頁至第215頁）。核與證人丁○○
      結證：「... 後來甲○○跟我說吳銘益有借給他80萬元，
      並且跟我說已經把這筆錢轉借給別人，後來我才知道是轉
      借給乙○○.. 」、「（這個借款是甲○○借給乙○○？
      ）是的.. 我是聽甲○○說錢借給乙○○之後，有拿到乙○○所簽發的本票，但是我不知道本票是多少錢。」等語
      相符（本審卷第126頁第8行以下至第217頁倒數第8行），
      而本審斟酌上開證人在開庭時之身心、精神狀況、年齡、
      身份地位，及所證述系爭借款之緣由，不唯相互一致，復
      與上訴人主張之情節相符，堪認前揭證人之上述證述，應
      屬可採。故上訴人確有向甲○○借得系爭借款之事實，應
      堪信為真。
    (三)另參酌上訴人與甲○○共同簽立之系爭借款借據內載有：
      「本人乙○○（係指上訴人）於89年11月27日向甲○○借
      款新臺幣捌拾萬元正，雙方約定90年7月31日前一次還清
      ，並依年利率12﹪計息，共計捌拾陸萬肆仟元正，附本票
      乙張、（票號CH558227）（係指系爭本票），本人清償上
      述款項時，甲○○先生應將此借據及本人所開立之本票交
      還本人，恐口無憑，特立此據」等內容，有系爭借款借據
      影本在卷可稽（見本審卷第46頁），核與系爭本票所載之
      發票日、到期日均與前揭借據借款日、清償日一致，所載
      票面金額亦與系爭借款本金加計清償日應付利息之數額相
      符，並與甲○○確曾於89年11月27日匯款800,000元給上
      訴人等情符合，有系爭本票、匯款傳票影本在卷可稽（本
      審卷第211頁、第138頁），由此益足佐證上訴人主張系爭
      本票係伊向甲○○借得系爭借款之擔保等情，應堪認定為
      真實甚明。
    (四)至於被上訴人辯稱：因戊○○建築師事務所向翔順公司索
      取賄款，乃協議由上訴人補簽系爭借款借據、系爭本票予
      甲○○後，由甲○○轉交被上訴人作為返還上開賄款之方
      法等情，不唯為上訴人所否認，復與前揭證人甲○○、丁○○所證述之情節未合，亦與本院前揭所認定之事實有違
      。此外，被上訴人亦不能就該等情節提出積極證據以實其
      說，是其上開所辯，自無可採甚明。
  二、按票據債務人不得以自己與執票人之前手間所存抗辯之事
      由對抗執票人。但執票人取得票據出於惡意者，不在此限
      ；又以無對價或以不相當之對價取得票據者，不得享有優
      於其前手之權利，票據法第13條、第14條第2項分別定有
      明文。經查：
    (一)證人甲○○結證：「我以前常去丙○○的事務所，有跟他
      提起我在台東有借人家80萬元的事情，丙○○跟我說他如
      果有案子都是委託陳益盛律師處理，所以這80萬元的事情
      就由他來幫我處理，事後他就跟陳益盛律師來聯繫這個事
      情，所以當天在海產店吃海產的時候，我就到場，就把本
      票及借據交給陳益盛律師，但是我並沒有跟他說有關於借
      款的事情，因為借款的細節我都曾經跟丙○○說過了，所
      以我相信丙○○都會跟陳益盛律師說。」、「（本票借據
      是何人交給陳益盛律師？）是我親手交給陳益盛律師的。
      ... 我將本票交給陳益盛律師的時候，有吳銘達、丙○○
      、丁○○在場。」、「（本票跟借據曾經有無交給丙○○
      過？）沒有..。」等語（分別見本審卷第105頁倒數第1行
      以下至第108頁），「.. 我有向被告找的律師（係指陳益
      盛）要本票，他有說要寄還給我，不知為什麼被告拿去本
      票裁定」等語（見原審卷第27頁至第28頁），核與證人丁○○結證稱：「（是否認識甲○○、吳銘達、丙○○、陳
      益盛。）都認識。」、「（是否和上開四人在花蓮縣吉安
      鄉王母娘娘後面的一家海產店一起吃飯。）有。但地點是
      中原路一段阿林日式小吃是兼賣海產。」、「（當天在阿
      林日式海產店有無看見甲○○交什麼東西給陳益盛律師。
      ）大概是90年夏天的時候，因為當天冷氣不太冷，還需要
      用人手把他增強。但我知道我有看見甲○○拿一個公文袋
      給陳益盛律師，陳益盛律師當場有打開，甲○○當場有說
      這是一些資料及本票，但是裡面確實裝什麼東西我並不知
      道。」、「陳律師曾經打電話跟我說：甲○○跟丙○○都
      要找他拿本票及借據，問我應該要如何處理比較好，我是
      說你跟誰拿的就應該還給誰，陳律師說本票是甲○○拿給
      他的..。」等語（見本審卷第123頁倒數第1行以下至第12
      5頁）大致相符，而證人陳益盛亦證稱：「.. 後來丙○○
      向我要本票..，所以我就把本票交給丙○○。」等語（見
      原審卷第141頁至第142頁）。雖然證人甲○○於原審曾結
      證：「（被告（係指被上訴人）為何拿到系爭本票？）當
      初我向乙○○要錢沒有要到，被告就說要幫我寫存證信函
      ，本票我就交給他，他說要拿到律師那邊... 我有向被告
      找的律師要本票，他有說要寄還給我，不知為什麼被告拿
      去本票裁定」、「（所以系爭本票交給被告，純粹是因為
      他要幫你寫存證信函，沒有其他原因關係？）是的」等語
      （見原審卷第27頁至第28頁）。惟系爭本票無論係由甲○○直接交付，或轉由被上訴人交付予訴外人陳益盛律師書
      寫催告上訴人還款之存證信函，但陳益盛均係因無對價而
      取得系爭本票，應無疑義，自不得享有優於其前手（即甲○○）之權利。而陳益盛嗣雖另將系爭本票以無對價交付
      予被上訴人，惟依前揭規定，被上訴人自不得享有優於其
      前手（即陳益盛）之權利，亦即不得享有優於其前前手即
      甲○○之權利甚明。
    (二)縱認被上訴人所陳稱：「本票跟借據是甲○○拿給我的」
      、「（甲○○為何拿本票給你？）他知道這80萬跟他都沒
      有關係，是吳銘益以甲○○名義匯款給乙○○當作是給戊○○事務所的賄款，所以他才會把本票及借據交給我。」
      等語（本審卷第128頁倒數第8行以下）之事實為真，惟據
      被上訴人已自承：「（你取得本票及借據有無對價？）沒
      有。」等語（見本審卷第128頁倒數第1行以下至第129頁
      第2行），故被上訴人既係以無對價自甲○○取得系爭本
      票，更不得享有優於甲○○之權利，已昭灼然亦明。
    (三)綜上，揆諸前揭規定及說明，被上訴人係以無對價取得系
      爭本票，自不得享有優於甲○○對系爭本票之票據權利自
      明。
  三、至於上訴人已向甲○○清償系爭借款一情，業據證人甲○○證述：「（系爭80萬元是否已經還清？）已經還清了」
      等語在卷（本審卷第105頁第10行以下）。另據上訴人自
      承：目前尚結欠甲○○之系爭借款利息為64,000元無訛等
      語（本審卷第224頁第14列至第15列），據此，甲○○基
      於系爭本票對上訴人得主張之票據債權應僅為64,000元，
      自堪認定。故被上訴人因無對價取得系爭本票而不得享有
      優於其前手或前前手即甲○○對系爭本票之權利，即自不
      得逾64,000元，應無疑義。另上開事實既已認定，則被上
      訴人究竟是否為善意第三人，即與本件結論不生影響，渠
      等前揭爭點(二)，即無庸再行斟酌，附此敘明。
柒、綜上所述，被上訴人就系爭本票對於上訴人之票據權利，於
    64,000元之範圍內尚仍存在，逾上開金額部分，已因上訴人
    之清償而消滅。則上訴人據此而請求確認被上訴人持有系爭
    本票債權，其中超過64,000元之部分不存在，為有理由，應
    予准許，逾此範圍之請求，為無理由，應予駁回。原審就上
    開有理由應予准許之部分，為上訴人敗訴之判決，自有未洽
    ，上訴意旨指摘原判決此部分不當，求予廢棄改判，為有理
    由，爰由本院就此部分予以廢棄改判如主文第二項所示。至
    於原審就逾前開有理由部分，為上訴人敗訴判決，核無違誤
    ，上訴意旨指摘該部分原判決不當，求予廢棄改判，為無理
    由，自應予判決駁回。
捌、據上論結，本件上訴為一部有理由，一部無理由，依民事訴
    訟法第436條之1第3項、第449條第1項、第450條、第79條，
    判決如主文。
中　　華　　民　　國　　94　　年　　9　　月　　29　　日
                    民事庭    審判長法  官
                                    法  官
                                    法  官
以上為正本係照原本作成。
不得上訴。
中　　華　　民　　國　　94　　年　　9　　月　　30　　日
                                    書記官  林建成
